【裁判字號】    97,建,9
【裁判日期】    970428
【裁判案由】    給付工程款
【裁判全文】
臺灣板橋地方法院民事判決                 97年度建字第9號
原      告  勤輝工程有限公司
法定代理人  甲○○
被      告  樂士股份有限公司
                      樓之8
法定代理人  乙○○
訴訟代理人  丁○○
                      0樓之8.
上列當事人間請求給付工程款事件，經本院於民國97年4 月18日
言詞辯論終結，判決如下：
    主  文
被告應給付原告新臺幣柒拾伍萬貳仟捌佰柒拾參元及自民國九十
七年二月五日起至清償日止，按週年利率百分之五計算之利息。
訴訟費用由被告負擔。
本判決第一項於原告以新臺幣貳拾伍萬壹仟元為被告供擔保後，
得假執行；但被告如於執行標的物拍定、變賣或物之交付前，以
新臺幣柒拾伍萬貳仟捌佰柒拾參元為原告預供擔保，或將請求標
的物提存，得免為假執行。
    事實及理由
一、原告主張：原告公司於民國95年4 月間承攬被告公司之臺灣
    銀行資訊大樓機電修繕工程，該工程原經被告轉包其他公司
    施作，因該轉包公司倒閉，故被告公司請原告去估價施工，
    期間被告追加請原告施作如附件所示之缺失改善工程，原告
    遂依被告之指示就該附件所示之追加工程予以報價，且經被
    告公司代表簽名確認始施工，總計追加工程款為新臺幣（下
    同）752,873 元，詎原告完工後，開立發票並經由被告公司
    承辦人員簽核，惟迭經原告催討，被告迄今分文未付，為此
    提起本訴，請求被告給付追加工程款。併為聲明：被告應給
    付原告752,873 元，及自起訴狀繕本送達翌日起至清償日止
    ，按年息5%計算之利息，並陳明願供擔保，請准宣告假執行
    。
二、被告則以：被告並未與原告就原告主張之追加工程簽訂工程
    承攬合約，原告所提報價單，被告均否認為真正，因該報價
    單皆為原告所製作，且為影本，其上並無被告公司用印或任
    何記載被告公司名稱之文字，又該報價單一份報價總額為94
    7,790 元，另一份為848,437 元，故不能證明被告有與原告
    就其主張之變更追加工程有成立工程總價為752,873 元之承
    攬契約合意。至該報價單上載有李志偉、李泰毅，雖為被告
    公司員工，惟其等並未於該報價單上以被告公司代理人名義
    與原告為任何法律行為，故亦不能證明被告有與原告就其主
    張之變更追加工程成立承攬契約之合意。且該報價單僅是報
    價性質，並未約定完成任何變更追加工程之工作、施工內容
    、完工日期、及工程款付款方式等承攬契約應有之約定，更
    不能證明兩造間有成立原告所指之變更追加工程。原告就被
    告之臺灣銀行資訊大樓工程案只有1 個施作工程，該工程因
    為原來轉包之公司倒閉，所以被告有請原告到現場報價，原
    告報價當時載明該工程採責任施工（即原告須將工程完成並
    經業主驗收合格），而因原告之報價金額過高，且金額計算
    錯誤，故最後該工程兩造議定之總金額為2,834,108 元，原
    告並沒有施作其主張之系爭缺失改善之追加工程，原告所謂
    的缺失改善工程本來就包含在兩造原本之承攬契約工程範圍
    內，被告就該工程應給予原告之工程款亦早已給付完畢，並
    未積欠原告任何工程款等語資為抗辯。併為答辯聲明：原告
    之訴及假執行之聲請均駁回，並陳明如受不利判決願供擔保
    ，請准宣告免為假執行。
三、按稱承攬者，乃當事人約定，一方為他方完成一定之工作，
    他方俟工作完成，給付報酬之契約，民法第490 條第1 項定
    有明文。又定作人與承攬人於原訂契約以外之追加工程，係
    屬另一承攬契約行為，有最高法院68年度台上字第1617號裁
    判要旨可參。本件原告主張：其公司於95年4 月間承攬被告
    公司之臺灣銀行資訊大樓機電修繕工程，該工程原經被告轉
    包其他公司施作，因該轉包公司倒閉，故被告公司請原告去
    估價施工，期間被告追加請原告施作如附件所示之缺失改善
    工程，原告遂依被告之指示就該追加工程予以報價，且經被
    告公司代表簽名確認始施工，追加工程款總計752, 873元，
    原告並已完工之事實，為被告所否認，並以前揭情詞置辯。
    是本件兩造爭執要點為：如附件所示之工程是否為兩造間原
    承攬合約約定之承攬範圍或為追加工程？原告就附件所示之
    工程是否已施作完畢？原告請求被告給付追加工程款752,
    873 元有無理由？茲分述如下。
四、如附件所示之工程非兩造間原承攬合約約定之承攬範圍，而
    為追加工程，且原告已施作完畢：
  (一)原告主張：被告於兩造原承攬契約外，另追加如附件所示之
    缺失改善工程，該追加工程之項目是業主驗收的技師所列出
    ，與其原來所承攬施作之內容不同，且如附件所示之缺失改
    善工程項目，是被告系爭工地現場人員交給原告，原告才能
    作估價的動作一節，業據提出如附件所示工程之估價單影本
    及報價單影本為證（見本院卷第38至45頁）。被告雖辯稱：
    原告所提之估價單、報價單為原告所製作，其上所載各項工
    程項目為原告所自列，且已包含於兩造原承攬契約之範圍內
    等語，並提出原告不爭執其真正之兩造原承攬契約之報價單
    影本2 紙為證（被證二號；見本院卷第69、70頁）。然查：
    原告所提上開報價單（見本院卷第38至41頁）其上工程項目
    如附件所示，所載總價為947,790 元，第1 頁右上角並載有
    ：「勤輝之工程項目及數量確實為驗收缺失之改善工程，但
    其價格有偏高，而勤輝不願與職議價，請公司派有決定權之
    主管與勤輝議價。李志偉5/15」（見本院卷第38頁）；原告
    所提上開估價單（見本院卷第42至45頁）上之工程項目亦如
    附件所示，其上所載工程總價為848,437 元，末頁則有原告
    公司之印文及李泰毅之簽名（見本院卷第45頁）。而系爭臺
    灣銀行資訊大樓新建（水電、空調）工程為被告向臺灣銀行
    所承包，有被告提出之工程採購契約節本影本附卷可參（見
    本院卷第85至107 頁），李志偉、李泰毅復均為被告公司之
    員工，且李志偉為系爭工地之主任，此為被告所自承，是李
    志偉、李泰毅於上開估價單、報價單上所為上開註記文字及
    簽名，應可推知其等係基於被告公司職員之身分為之。
  (二)另受僱於被告公司擔任工地監工之證人丙○○亦到庭證稱：
    「我是系爭工程的工地監工，系爭工程我們原本不是給原告
    公司，原來的承包商是在初驗之前離場的，原因不明，因為
    我們通知他們進場他們不進場，所以我們就請原告公司報價
    ，接續現場工程繼續施工，原告公司就是配合我們一直到公
    司驗收完成交給業主為止。... 後來原告有提出追加工程的
    報價單，有送到現場我這邊，我這邊沒有權限處理，所以我
    請工地主任李志偉送回公司，結果後來公司有通知我這筆款
    項有爭議，報價單的內容項目現場是有施作完畢，並交給業
    主。」【問：（提示本院卷第38頁報價單影本）上面簽名是
    否為李志偉所簽的？】證人丙○○答：「我不清楚，因為他
    是我的主管，我不清楚是不是他簽的。對於上面的項目都是
    業主開給我們的缺失項目，業主開出來之後我們請原告公司
    去施作，公司主管有跟我們說這個案子全權由我們工地請原
    告公司配合直到驗收為止，所以我們才將缺失項目直接請原
    告公司施作，原告公司當時有說過比當初承包的範圍還要多
    ，但是並沒有說是追加工程，可能原告是跟工地主任反應金
    額的部分，不是跟我反應。缺失改善的工程部分原告公司有
    提出請款單，交由工地主任李志偉帶回公司，李志偉告訴我
    被告公司當時認為原告公司是以責任承包的方式施作，所以
    這部分的請款是有爭議的。」【問：（提示被證二號報價單
    及本院卷第4 到7 頁估價單）此二份文件施工的內容是否相
    同？】證人丙○○答：「六張報價單的內容都是單獨的項目
    ，材料部分都不一樣，他裡面有一個項目有衝突，就是第69
    頁報價單裡面第15項接地線的施工與前面第4 頁第3 、4 、
    5 、6 項工資是相同的，但是材料不同，其他部分從原來的
    報價單看不出來有這些細項。」、「當時工地業主要驗收時
    就有缺失，我們把業主開出的缺失項目帶到工地，會同原告
    公司作現場的勘查及測量，原告再依據缺失的項目及丈量的
    結果提出報價單。」等語。
  (三)是依證人丙○○上開證詞，及兩造所提前開報價單、估價單
    ，可證明：
    1.如附件所示之各項缺失改善工程項目，係由系爭工程之業
      主臺灣銀行所列出交予被告，再由被告系爭工地現場人員
      交予原告公司，並委請原告公司估價及施作。
    2.被告公司有全權授權被告公司系爭工地人員，就系爭工程
      得委請原告公司配合施工至驗收為止。
    3.如附件所示之工程項目與兩造間原承攬契約之工程項目（
      即被證二號之2 紙報價單上所列工程項目）不同：證人丙
      ○○雖證稱如附件所示之工程項目第3 、4 、5 、6 項與
      原承攬契約之報價單（見本院卷第69頁）第15項之工資相
      同，但材料不同。惟原告主張：施工材料既不同，理應有
      新的工資產生，故此部分工資並無重覆等語，應屬合理可
      信。
    4.如附件所示之工程已由原告施作完畢，並已經業主驗收。
    5.兩造就如附件所示之追加工程，已另成立承攬契約：
      查被告既已授權系爭工地人員就系爭工程得委請原告公司
      配合施工至驗收為止，是系爭工地之工地主任李志偉委請
      原告施作如附件所示之追加工程，自屬有權代理，其效力
      應及於被告。且依李志偉於上開原告所提報價單上記載之
      文字（見本院卷第38頁），可知如附件所示之工程項目確
      屬追加工程，否則應無與原告另行議價之必要。至被告另
      辯稱：兩造就如附件所示之工程並未簽訂承攬合約，且未
      約定完成任何變更追加工程之工作、施工內容、完工日期
      、及工程款付款方式等約定，不能認有訂立承攬契約之合
      意云云。惟按稱承攬者，乃當事人約定，一方為他方完成
      一定之工作，他方俟工作完成，給付報酬之契約，如依情
      形，非受報酬，即不為完成其工作者，視為允為報酬，未
      定報酬者，按照價目表所定給付之，無價目表者，按照習
      慣給付，民法第490 條、第491 條定有明文，足見承攬契
      約為債權契約，其成立不以訂立書面為必要，且工作期間
      、工作報酬金及其計算方式之約定，非承攬契約成立之點
      ，故系爭追加工程兩造就上開各點，雖未以書面約定，亦
      不礙關於如附件所示追加工程之承攬契約之有效成立。
五、原告請求被告給付追加工程款752,873元為有理由：
    查兩造就被告向臺灣銀行所承攬之系爭臺灣銀行資訊大樓新
    建（水電、空調）工程原訂立之承攬契約，曾經原告報價，
    並經兩造議定總價為2,834,108 元，且經被告依之付款完畢
    。而就系爭追加工程，兩造雖於原告施作前未議定報酬額，
    依前開民法第491 條規定，亦應視為被告允為報酬。又原告
    主張：其原先報價是947,790 元，後來減價為848,437 元，
    再減價為752,873 元，是被告公司主管減價一節，核與其所
    提前開報價單記載總價947,790 元，並經李志偉於該報價單
    上記載報價有偏高之情形，及前開原告所提估價單，記載總
    價為848,437 元，並經李泰毅簽名相符。另依證人丙○○證
    稱：「工地主任對工程計價的部分是廠商開請款單及發票由
    工地主任帶回公司請款，金額部分對不對是依據公司所核定
    的金額來計算，我們現場對各項的項目計價金額，只會初步
    核定，核定是根據公司與承包商原來報價經公司核定的細項
    來計算承包商請款的各項金額是否有誤。」等語。是原告就
    系爭追加工程原報價947,790 元既經工地主任李志偉以被告
    公司原核定之各項金額為標準為初步審核，並認有偏高，再
    經原告減價為848,437 元，且經被告公司員工李泰毅簽名。
    則原告主張系爭追加工程款嗣又經被告公司主管再減價為75
    2,873 元，而被告並未能舉證證明兩造間有另議定低於752,
    873 元之系爭追加工程款總額，則原告此部分主張，堪信為
    真實。
六、從而，原告依據兩造間就如附件所示追加工程之承攬契約，
    請求被告給付工程款752,873 元，及自起訴狀繕本送達翌日
    即97年2 月5 日起至清償日止，按年息5%計算之利息，為有
    理由，應予准許。
七、因本案事證已臻明確，兩造其餘主張、陳述及所提之證據暨
    攻擊防禦方法，經本院審酌後，認均與本案判斷結果無影響
    ，毋庸再予一一審酌，附此敘明。
八、兩造分別陳明願供擔保請准宣告假執行及免為假執行，經核
    均無不合，爰分別酌定相當之擔保金額准許之。
結論：本件原告之訴為有理由，依民事訴訟法第78條、第390 條
、第392 條，判決如主文。
中    華    民    國    97    年    4     月    28    日
                  民事第一庭    法  官  黃信樺
以上正本係照原本作成
如對本判決上訴，須於判決送達後20日內向本院提出上訴狀
中    華    民    國    97    年    4     月    28    日
                                書記官  李佳靜


司法院資訊處製作；財團法人民間司法改革基金會備份。
